臺灣高等法院刑事判決　　　　　　　　　　　　　九十二年度上易字第一八五八號
　　上　訴　人
　　即　自訴人　社團法人乙○○○著作權仲介協會
　　代　表　人　甲○○
　　自訴代理人　丙○○
　　被　　　告　己○○○事業股份有限公司
　　兼右代表人　戊○○
　　被　　　告　丁○○
　　右三人共同
　　選任辯護人　鄭勵堅律師
右上訴人因被告等違反著作權法案件，不服臺灣新竹地方法院九十年度自字第八一號
，中華民國九十二年六月十三日第一審判決，提起上訴，本院判決如左：
    主  文
原判決撤銷，發回台灣新竹地方法院。
    理  由
一、原判決略以：按犯罪之被害人得提起自訴；又不得提起自訴而提起者，應諭知不
    受理之判決，刑事訴訟法第三百十九條第一項、第三百三十四條、第三百四十三
    條分別定有明文。而刑事訴訟法上所稱之犯罪被害人，係指因犯罪而直接受害之
    人而言，最高法院六十八年臺上字第二一四號判例著有明文。經查：（一）自訴
    人就其所屬個人及音樂版權公司等會員間，並非系爭音樂著作之著作財產權人或
    專屬授權之被授權人，非屬犯罪之直接被害人：依自訴狀之記載：「本會提出之
    附表一、二所示之詞曲作者、音樂版權公司等權利人乃為與本會締約或締有互惠
    保護合約之會員，：：關於其著作之公開播送權及公開演出權，本會依據與各權
    利人所簽訂之契約及與國際知名音樂著作權仲介團體所簽訂之互惠合作契約，取
    得專有之管理權限，」等文字，足見自訴人並非如附表所示音樂著作之詞、曲創
    作人。又核閱自訴人所提出之其與會員間所訂定之音樂著作管理契約書第一條雖
    明定：「乙方（即詞曲著作權人）將目前屬其所享有或今後在本契約有效期間內
    ，屬其所享有之全部音樂著作在全世界地區存在之「公開播送權」、「公開演出
    權」的權利及利益專屬授權予甲方（即自訴人）全權管理，以便該等權利在其存
    續期間及在本契約有效期間內完全歸屬甲方所享有。甲方得代表乙方於全世界地
    區行使該等權利及其賠償，甲方並得於國外地區委任代理人行使該等權利，而乙
    方不得自行授權或另委託第三人代其授權該等權利予他人為有償或無償之使用。
    」等語（參原審卷一第八頁）。然從附表一、二自訴人所屬個人會員即詞曲著作
    權人復與著作權代理公司簽訂授權合約書，觀諸第一條明定：「茲就本約有效期
    間本作者所享有著作權之音樂著作，專屬授權本出版社於全世界獨家行使本作品
    之現行及未來著作權法和與著作權法相關之全部權利。包括使用本作品權利之行
    使及使用報酬（權利金或版稅）之收取。其權利種類：（１）出版、發行權（２
    ）灌錄、複製、重製權（３）改作、編輯權（４）公開播送權、公開演出權（５
    ）出租、銷售權（６）舞台與歌舞劇之演奏權（英譯為Grand Right）（７）以
    網路傳播及發行之權利。」等情，此有香港商百代著作權代理股份有限公司台灣
    分公司於九十二年四月十五日之九００八０一號函所附之合約書可稽（參原審卷
    二第四八頁）。佐以前開香港商百代著作權代理股份有限公司台灣分公司亦為自
    訴人所屬之團體會員，復有自訴人提出之會員名冊可查（參原審卷第一六四頁）
    。揆諸上開說明，若本件著作權人即詞曲創作人，將著作利用權為專屬授權時，
    本諸類似債權讓與具有處分之性質，著作權人之利用權已因行為而處分殆盡，自
    無法再為有效之專屬授權。執此，附表一、二之個人詞曲著作權人，既就其享有
    音樂著作之「公開播送權」及「公開演出權」等權利，先授權予自訴人，再為授
    權予著作權代理公司之行為觀之，該詞曲著作權人與自訴人所為之授權，顯與「
    專屬授權」之性質不符。換言之，探其真意，本件詞曲著作權人與自訴人間所簽
    訂之授權契約書，僅係授權自訴人利用，即代為仲介、處理授權使用事宜、並將
    所獲得之對價合理分配予各創作人，故自訴人僅取得非專屬授權之特定著作財產
    權。綜上，自訴人既非如附表一、二所示之個人及音樂版權公司之著作財產權人
    ，亦非專屬授權之被授權人，其非犯罪之被害人，自不得依刑事訴訟法第三百十
    九條第一項規定提起自訴。再自訴人與國外著作權仲介團體間所簽訂之互惠合作
    契約，不得依據著作權仲介團體條例第三十六條第一項規定提起自訴：按著作權
    仲介團體為著作財產權人管理其著作財產權，並以仲介團體之名義，行使權利、
    履行義務之社團法人；又仲介團體之會員應為著作財產權人，著作權仲介團體條
    例第三條、第十條第一項分別定有明文。又依同條例第三十六條規定，仲介團體
    執行仲介業務，得以自己之名義，為著作財產權人之計算，為訴訟上或訴訟外之
    行為（第一項）。前項所稱訴訟上行為係指提起民事、行政訴訟及刑事案件之告
    訴、告發及自訴；所稱訴訟外行為係指訴願、再訴願及其他行為（第二項）。準
    此，著作權仲介團體擬以其名義，行使權利、履行義務，僅限於其所屬會員之著
    作財產權，故仲介團體對於非屬其會員之著作財產權，縱執行仲介業務，亦不得
    以仲介團體之名義，為著作財產權人之計算，為訴訟上之行為。查：自訴人固經
    附表一、二之香港ＣＡＳＨ協會等授權，代為仲介、處理該等協會會員之著作財
    產權人授權我國人之利用，然該等協會僅屬與自訴人簽訂互惠合約之國際姊妹協
    會，並非自訴人之會員，而各詞曲之音樂著作人亦未加入自訴人之團體，此有自
    訴人提出之與ＭＵＳＴ簽訂互惠合約之國際姊妹協會名單、社團法人乙○○○著
    作權仲介協會團體會員、個人會員名冊可稽（參原審卷一第一六四頁、第一六七
    頁、第一六八頁），依上開說明，自訴人自不得以自己之名義，為該等著作權協
    會或該協會會員之計算，提起本件自訴。綜上所述，自訴人並非本件犯罪之直接
    被害人，亦未符合著作權仲介團體條例第三十六條第一項所定條件，不得提起自
    訴，爰依刑事訴訟法第三百三十四條為不受理之判決等語。
二、自訴及上訴意旨略以：（一）緣自訴人「社團法人乙○○○著作權仲介協會」係
    依據「著作權仲介團體條例」籌組﹐經主管機關許可成立﹐並已依法辦理法人登
    記之音樂著作權仲介團體，依該仲介團體條例第三十六條規定：「仲介團體執行
    仲介業務，得以自己之名義，為著作財產權人之計算，為訴訟上或訴訟外之行為
    。前項所稱訴訟上行為係指提起民事、行政訴訟及刑事案件之告訴，告發及自訴
    ；所稱訴訟外行為係指訴願、再訴願及其他行為。」。故自訴人依法有提出本件
    自訴之權。本會提出之著作權利人黃祖蔭等人皆為本會之會員，有關渠所創作之
    音樂著作之公開播送權及公開演出權等，本會業依雙方所簽訂之契約，及與國外
    相關音樂著作權保護管理協會所締結之互惠合作契約，取得專有之管理權限。依
    據雙方管理契約第八條約定及章程第十四條第五款規定，會員如無書面提出退會
    之申請時，契約繼續有效。故自訴人依著作權仲介團體條例第十三條第一項、第
    二項規定：「會員應與仲介團體訂立管理契約，將其著作財產權交由仲介團體管
    理。會員在仲介團體管理之範圍內，不得自行授權或另委託第三人代其授權。」
    及與會員間之管理契約內容，已取得上述音樂著作之專屬合法授權，自無疑問。
    另國際三十四個國家之仲介團體已授權與自訴人代其管理於中華民國台灣境內之
    國外音樂著作之公開播送及公開演出乙事，自自訴人八十八年五月成立以來，已
    為不爭之事實。且自訴人早已將國外協會簽約之對象名單公佈於網站並書面告知
    各利用人，以召公告之事。故自訴人就香港CASH協會會員之音樂著作之公開播送
    及公開演出之權利，依合約約定有義務代其授權並收受使用報酬再將款項轉交於
    香港CASH協會。故自訴人依合約關係，當有權利向被告公司收取國外姊妹協會之
    音樂著作之公開播送使用報酬費用。（二）又唱片發行公司僅取得音樂著作財產
    權人之重製授權而錄製成CD或加以散佈，而有可能為「錄音著作物」之著作財產
    權人，但卻非原始「音樂著作」之著作財產權人；至音樂版權公司則為音樂著作
    之著作財產權人，而與一般詞曲作者同為音樂著作財產權人。而唱片發行公司為
    宣傳、促銷CD唱片，並可能免費提供CD宣傳片給傳播媒體，且其僅為錄音著作之
    著作財產權人，對其所發行之CD唱片擁有權利，但畢竟非真正音樂著作之著作財
    產權人，故發行公司並無法授與被告公司音樂著作之公開播送權。如被告說明錄
    音著作物已由唱片公司獲得授權而自動提供並同意被告公開播送，則被告又何須
    與「社團法人中華民國錄音著作權人協會ACR 」簽約取得其錄音著作之公開播送
    授權。故唱片發行公司主動提供CD片僅為宣傳打歌之目的而免費提供宣傳片，並
    為業界合作之慣例，以防電台因將購買之CD成本過大而考慮不播放，更遑論有以
    書面保證授權音樂著作之公開播送之行為或意涵，故被告公司於電台播放上述音
    樂著作，而未取得真正權利所屬自訴人之授權，即明確侵害自訴人相關會員之音
    樂著作公開播送權，依據「使用者付費」、「非經授權不得使用」、「先經授權
    並給與使用費用後才得使用」等原則，若非事前獲得授權而擅自使用著作，即屬
    侵害權利人之著作財產權。至公開播送之利用人（電視台或廣播電臺）所播送之
    內容可能為音樂著作再生之錄音著作CD，或有可能為節目內主持人或來賓自唱、
    清唱，或用樂器直接彈奏，或於節目內、廣告中做為背景音樂等諸多方式，故播
    放CD錄音著作物並非唯一之方式。即使僅播放CD錄音著作物，錄音著作之公開播
    權法採著作鄰接權制度之英美國家，CD等錄音著作物，並無獨立之著作財產權，
    遑論公開播送權等權利，而我國著作權法並未採行著作鄰接權制度，且明定錄音
    著作為一獨立之著作，其獨立之著作財產權，依上述著作權法第二十六條之規定
    ，錄音著作並無公開演出權，其著作財產權之權利小於或次於原始音樂著作之立
    場甚明。故僅取得再生著作之授權而未取得原始著作之授權，實為本末到置之舉
    。故無音樂著作，何來CD錄音著作物？雖同一音樂著作可能有不同之錄音著作，
    如不同之歌手演唱、不同之樂器演奏、不同之編曲（爵士版、RAP 版等）、諸多
    版本，而錄音著作人當亦投入相當之智慧心血去完成一片CD，故利用人欲公開播
    創作，且詞曲作者多為經濟上之弱勢族群，其智慧財產權更須受到尊重及保護，
    如著作權法無法保障詞曲作者之權益，其生存權可能受影響，哪有閒情逸致從事
    音樂創作？則社會音樂文化之發展將可能難以繼續。故如被告公司一般之公開播
    廣告營收之營業目的，在累積社會財富之同時，更應尊重音樂著作權利人之智慧
    財產權方是，而非未支付費用即擅自利用其著作。（三）被告乃國內知名廣播電
    台之一，每日所公開播送之音樂著作不計其數。依前揭法律之規定，被告若欲公
    開播送本會所管理之音樂著作，自應於事前取得本會之授權，始得播送之。被告
    未經本會之授權，擅自公開播送之音樂著作為：一、「眼淚有多重」，由呂方演
    唱、黃祖蔭作詞、陳建寧及陳政卿作曲。二、「雙手插袋」，由陳冠希演唱、梁
    芷珊作詞、張佳添作曲。三、「我的說明檔」，由吳姵文演唱、余光中作詞、洪
    偉傑作曲、版權公司為新力哥倫比亞音樂股份有限公司（SONY新力）。四、「完
    整」由鄭秀文演唱、深白色作詞、作曲，版權公司為香港商百代著作權代理股份
    有限公司台灣分公司（EMI 科藝百代）及附表一、二之著作權。被告共侵害自訴
    人上述音樂著作著作財產權人之音樂著作公開播送權。而其中僅作詞者余光中一
    人非自訴人之會員。顯已侵害音樂著作財產權，構成著作權法第九十二條之罪行
    。至被告戊○○及丁○○均係被告己○○○事業股份有限公司（下稱環宇公司）
    之代表人及總經理，依法對於環宇公司有直接指揮督導之權利與義務，故被告戊
    ○○及丁○○均因執行業務，未盡督導之責，而侵害自訴人會員之公開播送權，
    應係違反著作權法第一百零一條之規定無訛。本會自八十八年成立後，即積極促
    請被告應與本會簽訂授權契約，本會並基於善意，與被告就去年即八十九年度音
    樂著作公開播送之授權及使用報酬付費事宜，展開協商。然經過本會與被告多次
    協商之結果，發現被告實無與本會協商之誠意，對於本會所建議之合理使用報酬
    多所推託，假協商之名行非法公開播送之實，未經本會之授權，持續公開播送本
    會所管理如附表一、二之音樂著作，至今仍拒絕與本會簽訂授權契約，亦拒絕支
    付使用報酬。由前述與被告協商之過程可知，被告明知應於公開播送前取得本會
    之授權並支付使用報酬，卻未經授權而擅自公開播送本會所管理之音樂著作，其
    顯然故意侵害相關權利人之音樂著作權。原判決未全部審酌附表一、二所示均係
    會員專屬授權，僅就其中一二首歌曲認重複授權，即認全部均非專屬授權，應予
    撤銷。
三、經查：有關上訴人所指「眼淚有多重」其作詞者黃祖蔭，確實專屬授權予上訴人
    ，且未重複授權予香港商百代著作權代理股份有限公司台灣分公司（以下簡稱百
    代台灣公司），有音樂著作權管理契約書（原審卷（一）第一七三頁至一七六頁
    ）、百代台灣公司復原審函（原審卷（二）第四十八頁至五十頁）等為據，而「
    我的說明檔」則為上訴人之團體會員新力哥倫比亞音樂股份有限公司專屬授權予
    上訴人者，亦有該公司函（原審卷（一）二四九頁）、音樂著作權管理契約書（
    原審卷（一）一九七頁至二○一頁）可稽，再原判決附表一所示翁清溪（編號二
    ）、阿爾發傳播事業有限公司（編號四）、姚謙（編號七）、新力哥倫比亞音樂
    股份有限公司（編號十）、方文山（編號十三、十七、三十七）、鄭智化、豐華
    音樂經紀股份有限公司（編號十五）、陳樂融（編號三十）、張震嶽（編號三十
    一）、林秋離（編號十八）、熊美玲（編號十八）、董舒駿（編號四十二）等，
    均專屬授權與自訴人（詳各該契約書第一條），有自訴人提出之音樂著作權管理
    契約書（原審卷一第三二七至五百頁）附卷可稽，且卷內此部份並無原判決所指
    重複授權予百代台灣公司之證據，則自訴人就此似應屬被害人，原判決僅以陳建
    寧、陳政卿、深白色工作室與百代台灣公司之合約書（原審卷二第五一至五六頁
    ），即推論系爭全部著作權人均與之締約，而遽為不受理判決，尚有未當，上訴
    意旨執此指摘原判決不當，為有理由，至原判決關於陳建寧等之重複授權部分暨
    與國外仲介團體所定互惠契約部分，非無根據，惟自訴意旨係認所訴為連續犯，
    為裁判上一罪，且依刑事訴訟法第三百十九條第三項規定，犯罪事實一部得自訴
    ，他部雖不得自訴，亦以得提起自訴論，因此，自應由本院依法不經言詞辯論將
    原判決全部撤銷，發回原法院，另為適法之裁判。
據上論斷，應依刑事訴訟法第三百六十九條第一項後段、第三百七十二條、判決如主
文。
中　　　華　　　民　　　國　　九十三　　年　　　三　　　月　　 十五 　　日
                              臺灣高等法院刑事第十庭
                                  審判長法  官　溫　耀　源
                                        法  官　吳　　  燦
                                        法  官　周　政　達
右正本證明與原本無異。
不得上訴。
                                        書記官  陳　菊　珍
中　　　華　　　民　　　國　　九十三　　年　　　三　　　月　　 十五 　　日
